ACORDAO-COMPLETO-2407192

ACÓRDÃO 5826/2020 ATA 15/2020 - PRIMEIRA CÂMARA

VISTOS, relatados e discutidos estes embargos de declaração opostos pelo advogado do Sr. Éwerton Rios D'Araújo Filho, prefeito do Município de Conceição do Coité/BA (gestão 2005-2008) , contra o Acórdão 14579/2019-TCU-Primeira Câmara, por meio do qual este Tribunal apreciou a tomada de contas especial instaurada pelo Ministério do Turismo, em razão da impugnação parcial de despesas lançadas na prestação de contas dos recursos federais transferidos à conta do Fundo Nacional de Assistência Social, no exercício de 2007, com a finalidade de cofinanciamento de ações continuadas no âmbito do Sistema Único de Assistência Social (SUAS) .
	
ACORDAM os ministros do Tribunal de Contas da União, reunidos em sessão da 1ª Câmara, ante as razões expostas pelo relator, e com fulcro nos arts. 32, II e 34 da Lei 8.443/1992, c/c art. 287 do RI/TCU, em:
9.1. conhecer dos embargos de declaração para, no mérito, acolhê-los parcialmente;
9.2. tornar insubsistente o item 9.3 do Acórdão 14579/2019-TCU-Primeira Câmara;
9.3. dar ciência desta deliberação ao embargante e ao Ministério da Cidadania, por meio do (a) assessor (a) especial de controle interno.

Embargos de declaração opostos contra o acórdão que apreciou a tomada de contas especial instaurada em razão da impugnação parcial de despesas lançadas na prestação de contas dos recursos federais transferidos à conta do Fundo Nacional de Assistência Social, no exercício de 2007, com a finalidade de cofinanciamento de ações continuadas no âmbito do Sistema Único de Assistência Social (SUAS).

Primeira Câmara

Município de Conceição do Coité/BA.

3. Interessados/Responsáveis/Recorrentes:
3.1. Interessado: Ministério da Cidadania.
3.2. Responsável: Éwerton Rios D'Araújo Filho (XXX.547.625-XX).
3.3. Embargante:  Éwerton Rios D'Araújo Filho (XXX.547.625-XX).

13.1. Ministros presentes: Walton Alencar Rodrigues (Presidente), Benjamin Zymler, Bruno Dantas e Vital do Rêgo.
13.2. Ministros-Substitutos presentes: Augusto Sherman Cavalcanti e Weder de Oliveira (Relator).

ACORDAO-COMPLETO-2558752

Acórdão 8047/2022 - Primeira Câmara

ACORDAO-COMPLETO-2478983

Acórdão 4547/2022 - Primeira Câmara

WEDER DE OLIVEIRA

Ministro-Substituto Weder de Oliveira.

Cuidam os autos de embargos de declaração opostos pelo advogado do Sr. Éwerton Rios D'Araújo Filho, prefeito do município de Conceição do Coité/BA (gestão 2005-2008) , contra o Acórdão 14579/2019-TCU-Primeira Câmara, por meio do qual este Tribunal apreciou a tomada de contas especial instaurada pela setorial de contabilidade do extinto Ministério do Desenvolvimento Social.
O embargante foi responsabilizado, em razão da impugnação parcial de despesas lançadas na prestação de contas dos recursos federais transferidos ao Fundo Nacional de Assistência Social (FNAS) , no exercício de 2007, com a finalidade de cofinanciamento de ações continuadas no âmbito do Sistema Único de Assistência Social (SUAS) .
A parte dispositiva do acórdão embargado, prolatada na sessão ordinária da 1ª Câmara de 3/12/2019 (peça 81) , encontra-se assim redigida: 
"ACORDAM os ministros do Tribunal de Contas da União, reunidos em sessão da 1ª Câmara, ante as razões expostas pelo relator, em:
9.1. acolher parcialmente as alegações de defesa do Sr. Éwerton Rios D'Araújo Filho;
9.2. julgar irregulares, com fundamento nos arts. 1º, I, e 16, III, 'c', da Lei 8.443/1992 c/c o arts. 19 e 23, III, da mesma lei, e com arts. 1º, I, e 209, II e III, e 214, III, do RI/TCU, as contas do Sr. Éwerton Rios D'Araújo Filho e condená-lo ao pagamento das quantias abaixo especificadas, com a fixação do prazo de 15 (quinze) dias, a contar da notificação, para que comprove, perante este Tribunal (art. 214, III, 'a', do RI/TCU) , o recolhimento da dívida aos cofres do Fundo Nacional de Assistência Social (FNAS) , atualizada monetariamente e acrescida dos juros de mora, calculados a partir das datas discriminadas, até a data do recolhimento, na forma prevista na legislação em vigor:
	VALOR ORIGINAL (R$) 
	DATA DA OCORRÊNCIA

	29.267,30
	31/12/2007

	16.158,00
	31/12/2007

9.3. aplicar multa de R$ 6.000,00 (seis mil reais) ao Sr. Éwerton Rios D'Araújo Filho, nos termos do art. 57 da Lei 8.443/1992, fixando o prazo de 15 (quinze) dias, a partir da notificação, para que, nos termos do art. 214, III, 'a', do RI/TCU, comprove perante este Tribunal o recolhimento da dívida aos cofres do Tesouro Nacional, atualizada monetariamente desde a data do presente acórdão até a data do efetivo recolhimento, se for pago após o vencimento, na forma da legislação em vigor;
9.4. autorizar, desde logo, nos termos do art. 28, II, da Lei 8.443/1992, a cobrança judicial da dívida, caso não atendidas as notificações;
9.5. encaminhar cópia desta deliberação à Procuradoria da República no Estado da Bahia, em cumprimento ao disposto no § 3º do art. 16 da Lei 8.443/1992, fazendo-se referência às ações civis públicas (ACP) informadas no item 9 da proposta de deliberação;
9.6. dar ciência desta deliberação ao Ministério da Cidadania (sucessor do Ministério do Desenvolvimento Social) ."
Os embargos ingressaram neste Tribunal em 20/1/2020 (peça 85) , sendo que, ainda, não foi juntado aos autos o aviso de recebimento da notificação sobre o acórdão recorrido, realizada por meio do ofício TCU-Seproc 14603, de 10/12/2020 (peça 88) .
Em resumo, o embargante alega que há omissões e contradições no acórdão recorrido, pelas seguintes razões:
houve contradição entre a fundamentação e a parte dispositiva do acórdão embargado, haja vista a imposição de multa ao recorrente, considerada prescrita na instrução da Secretaria de Controle Externo de Tomada de Contas Especial e transcrita no relatório da deliberação (peça 77) ;
" (...) a decisão é contraditória, quando afirma 'não ter restado configurada a boa-fé do responsável', quando, antes, admite que a boa-fé é o que se presume e também porque registra as tentativas [não acolhidas] de produção de provas pelo Embargante; e é também omissa quando, ao assentar a ausência de prova do fato negativo (!?) , deixa de declinar as razões segundo as quais entende provada a má-fé do Responsável"; e
há omissão e contradição na medida em que não se examinou "nuances e as circunstâncias particulares e específicas do ente avaliado", conforme proposto pela Secex-TCE (itens 31 e 32) . 
Diante desses argumentos, o embargante requer o suprimento das omissões e contradições identificadas, promovendo-se as alterações, com efeitos infringentes, do acórdão ora questionado, assegurando-se a devolução do prazo recursal nos termos do art. 287, § 7º, do Regimento Interno do TCU.
	É o relatório.

8.1. Ângelo Franco Gomes de Rezende (OAB/BA 16.907) e outros, representando Éwerton Rios D'Araújo Filho.

Procurador Júlio Marcelo de Oliveira.

EMBARGOS DE DECLARAÇÃO EM TOMADA DE CONTAS ESPECIAL. ACÓRDÃO 14579/2019-TCU-1ª CÂMARA. ALEGAÇÕES DE OMISSÃO E CONTRADIÇÃO. CONHECIMENTO. OCORRÊNCIA DA PRESCRIÇÃO DA PRETENSÃO PUNITIVA. PROVIMENTO PARCIAL. COMUNICAÇÕES

TOMADA DE CONTAS ESPECIAL (TCE)

Secretaria de Controle Externo de Tomada de Contas Especial (Secex-TCE).

Tratam os autos de embargos de declaração opostos pelo advogado do Sr. Éwerton Rios D'Araújo Filho, prefeito do município de Conceição do Coité/BA (gestão 2005-2008) , contra o Acórdão 14579/2019-TCU-Primeira Câmara, por meio do qual este Tribunal apreciou a tomada de contas especial instaurada pela setorial de contabilidade do extinto Ministério do Desenvolvimento Social.
O embargante foi responsabilizado, em razão da impugnação parcial de despesas lançadas na prestação de contas dos recursos federais transferidos à conta do Fundo Nacional de Assistência Social (FNAS) , no exercício de 2007, com a finalidade de cofinanciamento de ações continuadas no âmbito do Sistema Único de Assistência Social (SUAS) .
A par dos argumentos da embargante, resumidos no relatório precedente, ressalto, nesta oportunidade processual, que, consoante enunciado da jurisprudência selecionada do TCU (Acórdão 2100/2010-TCU-Segunda Câmara) :
"A contradição passível de ser saneada por meio de embargos declaratórios revela-se quando uma conclusão contida na decisão não guarda correlação com sua fundamentação. Não cabe suscitar contradição entre o posicionamento da unidade instrutiva e o do relator. A instrução da unidade técnica não vincula o posicionamento do relator." (grifei) 
Prova disso, é que este relator, valendo-se de informações carreadas dos julgamentos das ações de improbidade administrativa sobre fatos objeto deste TCE, que tramitam na Justiça Federal, reduziu o valor do débito em relação ao proposto pela Secretaria de Controle Externo de Tomada de Contas Especial (Secex-TCE) .
Nesse contexto, os fundamentos contidos na proposta de deliberação que conduziu ao acórdão embargado não guardam incoerência com a decisão proferida por este Tribunal. 
Em referência à ocorrência da prescrição da pretensão punitiva, no caso em exame, a vigência da aplicação dos recursos federais questionados nesta TCE compreendeu o período de 1º/1/2007 a 31/12/2007 (peça 42) , o relatório sintético da prestação de contas foi apresentado em 12/6/2008 (peça 4) e o ato que aprovou a citação data de 18/6/2018 (peça 52) . Assim, ocorreu a prescrição decenal da pretensão punitiva, razão pela qual, neste ponto, os embargos devem ser providos, para excluir a multa aplicada ao responsável/embargante.
Quanto ao exame da existência da boa-fé, este serve processualmente para a concessão de novo e improrrogável prazo ao responsável para realizar o pagamento do débito atualizado apenas pela correção monetária, sendo, em momento posterior, suas contas julgadas regulares com ressalvas (art. 202, § 3º e 4º, RI/TCU) . 
Não se verificou, nestes autos, a existência de elementos da conduta do responsável que configurasse a boa-fé, razão pela qual o mérito do processo foi apreciado sem a concessão daquele novo prazo. Não obstante, o processo, por duas vezes, foi retirado da pauta de julgamento aguardando novos arrazoados de defesa prometidos, o que não se efetivou.
	Ante o exposto, voto pela aprovação do acórdão que ora submeto à apreciação deste Colegiado.
TCU, Sala das Sessões Ministro Luciano Brandão Alves de Souza, em 19 de maio de 2020.
Weder de Oliveira 
Relator